【裁判字號】    99,交聲,68
【裁判日期】    990128
【裁判案由】    聲明異議
【裁判全文】
臺灣高雄地方法院交通事件裁定          99年度交聲字第68號
原處分機關  交通部公路總局高雄區監理所
異  議  人
即受處分人  甲○○
上列受處分人因違反道路交通管理處罰條例案件，對於交通部公
路總局高雄區監理所民國98年12月23日所為之處分（原處分案號
：高監營裁字第裁80-N00000000號）聲明異議，本院裁定如下：
    主  文
原處分撤銷。
甲○○汽車駕駛人，駕駛汽車（騎乘重型機車）經測試酒精濃度
超過規定標準，應吊扣普通重型機車駕駛執照拾貳個月及接受道
路交通安全講習。
    理  由
一、異議意旨略以：異議人即受處分人甲○○固於民國97年6 月
    23日22時許，酒後騎乘車牌號碼OWZ-878 號重型機車上路，
    並在高雄縣大社鄉○○路86後前自摔倒地，經送醫後檢測血
    液酒精濃度為273.74MG/DL （換算呼氣酒精濃度為1.36MG/L
    ，已逾0.25MG/L之不得酒後騎車之標準）。惟異議人之前開
    行為，業遭檢察官為緩起訴處分確定並裁罰向國庫繳納新臺
    幣（下同）50,000元，且異議人已然依限完納前開款項，詎
    原處分機關除裁決異議人吊扣駕駛執照（裁決書已指明所應
    吊扣之駕駛執照為「重型機車」駕駛執照，下略）及施以道
    路交通安全講習外（吊扣駕駛執照及施以道路交通安全講習
    二部分，均未據異議人聲明不服），竟又重複裁處異議人4,
    5000元之罰鍰，異議人實已無力繳納，爰就原處分機關裁處
    罰鍰之部分，依法聲明異議等語。
二、本件異議人酒後騎車之違規行為單一，而罰鍰、吊扣駕駛執
    照及施以道路交通安全講習等法律效果（處罰效果）與違規
    行為之存否俱無從分離，是以異議人雖僅就罰鍰部分聲明異
    議，惟為貫徹司法審查作用，且避免法院嗣認定駕駛人並無
    交通違規行為，惟駕駛人卻已遭原處分機關裁處其他處罰確
    定等不合理現象，本院亦應就吊扣駕駛執照等法律效果予以
    審理，合先指明。
三、汽車（含機器腳踏車，下同）駕駛人，駕駛汽車經測試檢定
    酒精濃度超過規定標準者，處15,000元以上60,000元以下罰
    鍰，並當場移置保管其車輛及吊扣其駕駛執照1 年；又汽車
    駕駛人，有道路交通管理處罰條例第35條第1 項規定之情形
    者，應接受道路交通安全講習，道路交通管理處罰條例第35
    條第1 項第1 款、第24條第1 項第2 款分別規定甚明。再者
    ，一行為同時觸犯刑事法律及違反行政法上義務規定者，依
    刑事法律處罰之，但其行為應處以其他種類行政罰或得沒入
    之物而未經法院宣告沒收者，亦得裁處之，行政罰法第26條
    第1 項亦定有明文，是以就人民違反公法上義務之行為，除
    因處罰之性質與種類不同，必須採用不同方法而為併合處罰
    ，以達行政目的所必要者外，原則尚不得重複處罰，惟於94
    年12月28日修正公布，並自95年7 月1 日施行之道路交通管
    理處罰條例第35條第8 項所明定：「…前項（指有酒精濃度
    超過規定標準而駕駛車輛等情形）汽車駕駛人，經裁判確定
    處以罰金低於本條例第92條第3 項所訂最低罰鍰基準規定者
    ，應依本條例裁決繳納不足最低罰鍰之部分」等語，乃係行
    政罰法第26條第1 項之特別規定，從而若汽車駕駛人經判處
    之罰金刑（或有期徒刑、拘役刑易科罰金之數額）較諸該違
    規行為逕依相關行政罰則規定所裁處之罰鍰數額為低，行政
    機關就差額部分，應猶得予以裁罰，如此尚與現代民主法治
    國所揭櫫、遵行之「一事不二罰」基本原則無違，且更符事
    理之平。
四、又被告所犯為死刑、無期徒刑或最輕本刑3 年以上有期徒刑
    以外之罪，檢察官參酌刑法第57條所列事項及公共利益之維
    護，認以緩起訴為適當者，得定1 年以上3 年以下之緩起訴
    期間為緩起訴處分，刑事訴訟法第253 條之1 定有明文，而
    依同法第253 條之2 第1 項規定，檢察官為緩起訴處分者，
    得命被告應履行一定之事項。是以緩起訴之被告茍確依檢察
    官於緩起訴處分中所課之負擔，向公庫、公益團體繳納捐款
    ，則被告之財產實已減損，且就被告而言，該等金錢給付義
    務亦具有強制性、懲罰性，質言之，緩起訴處分所課負被告
    應向公庫、公益團體繳納捐款等事項，在性質上顯具實質處
    罰之意涵，而應認屬行政罰法第26條第1 項所稱之「刑事法
    律處罰」，並有「一事不二罰」原則之適用，是故前開修正
    後道路交通管理處罰條例第35條第8 項所指之罰金，在解釋
    上亦應包括依檢察官之緩處分命令而向公庫、公益團體繳納
    之捐款在內甚明。
五、經查，異議人首開時、地，酒後呼氣酒精濃度達1.36MG/L之
    程度，猶騎乘重型機車致為警舉發，並經原處分機關就該違
    規行為，裁決罰鍰45,000元、吊扣駕駛執照12個月及施以道
    路交通安全講習等處分各節，業據異議人自承明確，且有違
    反道路交通管理事件裁決書附卷可稽，固堪認定。惟異議人
    同一酒後騎乘機車之行為，業經臺灣高雄地方法院檢察署檢
    察官於97年7 月21日以97年度偵字第19227 號為緩起訴處分
    ，緩起訴期間為1 年，並命異議人於緩起訴處分確定後3 個
    月內，支付50,000元予公庫，該緩起訴處分於97年8 月11日
    確定，異議人並已於97年10月6 日完納前開款項，嗣該緩起
    訴處分於98年8 月10日期滿等情，有前開裁決書、緩起訴處
    分書、臺灣高等法前案紀錄表各1 份存卷足憑，則依前開說
    明，除在種類、性質上係屬非財產罰，且不具可易為財產罰
    可能之吊扣駕照及施以道安講習部分，得（且應）併合處罰
    ，始符杜絕異議人繼續酒醉騎車之行政目的外，異議人既已
    蒙受5 萬元之實質處罰，既已逾行政罰裁罰基準所定之45,0
    00元數額，則原處分機關就異議人同一之酒後駕車違規行為
    予以裁罰時，自不得重複裁處罰鍰甚明。
六、綜上所述，原處分機關所為裁罰異議人45,000元之裁決，已
    違反「一事不二罰」原則，自屬違法，異議人聲明異議請求
    撤銷此部分之處分，為有理由，至原處分機關裁決吊扣重型
    機車駕駛執照12個月及施以道路交通安全講習等處分部分，
    雖無不合，然原處分既有上開違誤之處，爰將原處分全數予
    以撤銷，並依法自為裁定如主文第2 項所示。
七、依道路交通案件處理辦法第20條，裁定如主文。
中    華    民    國    99    年    1     月    28    日
                    交通法庭  法  官  陳億芳
以上正本證明與原本無異。
如不服本裁定，應於收受送達後5 日內向本院提出抗告狀。
中    華    民    國    99    年    1     月    28    日
                              書記官  林靜慧


司法院資訊處製作；財團法人民間司法改革基金會備份。
